【裁判字號】    97,訴,255
【裁判日期】    971223
【裁判案由】    拆屋還地
【裁判全文】
臺灣屏東地方法院民事判決               97年度訴字第255號
原      告  丙○○
            戊○○
            丁○○
            乙○○
共      同
訴訟代理人  陳旻沂律師
            張堯鈞律師
被      告  益生多食品企業有限公司
法定代理人  甲○○
訴訟代理人  陳豐裕律師
上列當事人間請求拆屋還地事件，本院於民國97年12月9 日言詞
辯論終結，判決如下：
    主      文
被告應將坐落屏東縣萬丹鄉○○段三五六地號土地如附圖所示編
號A 部分面積四四平方公尺上之土地公廟，及坐落同段三五六、
三五七地號土地如附圖所示編號B1部分面積四一二平方公尺暨編
號B2部分面積三平方公尺上之鐵架涼棚拆除，並將土地交還原告
。
訴訟費用由被告負擔。
本判決於原告以新台幣拾陸萬捌仟元供擔保後，得假執行；但
被告如於執行標的物交付前，以新台幣壹佰壹拾萬壹仟陸佰元為
原告預供擔保，得免為假執行。
    事實及理由
一、原告主張：坐落屏東縣萬丹鄉○○段356 、357 地號土地，
    原係訴外人竹臨食品股份有限公司（以下簡稱竹臨公司）所
    有，經本院以95年度執字第13731 號民事執行事件實施拍賣
    ，由其等拍定而取得所有權。上開拍賣公告備註欄第5 項載
    明：「‧‧‧‧部分土地為（有）第三人出資興建之鋼骨架
    構鐵皮涼棚及土地公廟等建物，該第三人建物之部分不在查
    封拍賣範圍內，拍定後除該三人增建之部分所占用之基地不
    點交外，餘可點交‧‧‧‧」等語，且被告於上開民事執行
    事件亦檢附使用同意書、房屋租賃契約書、統一發票及房屋
    稅單，主張上開鐵架涼棚及土地公廟為其於民國94年1 月間
    出資興建，嗣後其法定代理人甲○○雖於執行法官訊問時改
    稱係在假扣押查封前之91年間興建云云，但仍主張上開鐵架
    涼棚及土地公廟為被告所興建，惟無論如何，被告興建之鐵
    架涼棚及土地公廟，占用系爭356 、357 地號土地如附圖所
    示編號A 、B1及B2部分，對其等而言均屬無權占有，則其等
    自得依民法第767 條之規定，請求被告拆除上開鐵架涼棚及
    土地公廟，並交還土地等情，並聲明：(一)如主文第1 項所示
    。(二)原告願供擔保，請准宣告假執行。
二、被告則以：系爭356 、357 地號土地如附圖所示編號A 、B1
    及B2部分上之鐵架涼棚及土地公廟，均係伊公司所興建無訛
    ，惟編號B1及B2部分之鐵架涼棚，應認係已拍定廠房之從物
    ，同歸原告取得，此部分伊公司並無拆除之權能，原告請求
    伊公司拆除鐵架涼棚並交還土地，難謂有理由。又伊公司與
    竹臨公司就上開土地訂有租賃契約，其租賃期限自92年1 月
    1 日起至102 年1 月1 日止共10年，該租賃契約於原告受讓
    系爭356 、357 地號土地後，對原告仍繼續存在，伊公司占
    用系爭356 、357 地號土地如附圖所示編號A 、B1及B2部分
    ，非無合法權源，則原告請求伊公司拆除鐵架涼棚及土地公
    廟，並交還各該部分土地，尤難謂有理由等語，資為抗辯，
    並聲明：(一)原告之訴及假執行之聲請均駁回。(二)如受不利之
    判決，被告願供擔保請准宣告免為假執行。
三、查本院95年度執字第13731 號民事執行事件，依債權人台灣
    中小企業銀行之聲請，拍賣竹臨公司所有系爭356 、357 地
    號土地及75、93、暫159 建號建物暨機器設備，由原告得標
    ，系爭356 、357 地號土地現由原告共有。且系爭356 、35
    7 地號土地如附圖所示編號A 部分面積44平方公尺上，有被
    告興建之土地公廟，如附圖所示編號B1部分面積412 平方公
    尺及B2部分面積3 平方公尺上，亦有被告搭建之鐵架涼棚之
    事實，為兩造所不爭執，並經調閱本院95年度執字第13731
    號民事執行事件卷宗查明無誤，且有原告提出之本院民事執
    行處通知、土地登記謄本及照片等件附卷可稽，復經本院會
    同屏東縣屏東地政事務所測量員到場勘測屬實，製有勘驗筆
    錄、附圖及土地複丈成果圖在卷可憑，堪信為實在。
四、本件兩造之爭點為：(一)系爭356 、357 地號土地如附圖所示
    編號B1及B2部分上之鐵架涼棚，是否因拍賣而歸原告取得，
    被告已無拆除之權能？(二)原告就系爭356 、357 地號土地如
    附圖所示編號A1、B1及B2部分與被告間是否有租賃關係存在
    ，而不得請求被告拆除其上之土地公廟及鐵架涼棚? 茲分別
    論述如下：
(一)、被告雖辯稱：系爭356 、357 地號土地如附圖所示編號B1及
    B2部分上之鐵架涼棚，為同段75、93、暫159 建號等廠房之
    從物，已因拍賣而歸原告取得事實處分權云云。惟按非主物
    之成分，常助主物之效用，而同屬一人者，為從物；主物之
    處分，及於從物，民法第68條第1 項前段及第2 項定有明文
    。查上開75、93及暫159 建號等廠房，為竹臨公司所有，而
    系爭356 、357 地號土地如附圖所示編號B1及B2部分上之鐵
    架涼棚，則為被告搭建而由其原始取得所有權，被告於本院
    95年度執字第13731 號民事執行事件具狀陳稱：該未辦保存
    登記之鐵架涼棚，為其以新台幣525,000 元委由協成鋼鐵加
    工所興建而成，作為營業及倉庫之用，其為原始起造人，依
    法應屬該建物之所有權人等語，亦同此見解，可見二者並非
    同屬一人所有，後者（鐵架涼棚）並非前者（廠房）之從物
    ，後者之處分不及於前者，原告尚不因前者之拍賣而取得後
    者之事實處分權，則被告即仍保有後者即上開鐵架涼棚之所
    有權，從而亦有予以拆除之權能。
(二)、被告雖又辯稱：其就系爭356 、357 地號土地如附圖所示編
    號A 、B1及B2部分，與竹臨公司有租賃關係存在，應由原告
    繼受該租賃關係云云，惟查被告於本院95年度執字第13731
    號民事執行事件提出之房屋租賃契約書，固記載租賃標的物
    為系爭356 、357 地號土地及同段93、75建號全部、增建之
    1 、2 、3 、4 樓全部、地磅、辦公器材、污水機械設備、
    消防、鍋爐、水電工程設備、可用器具，並載明租賃期限自
    92年1 月1 日起至102 年1 月1 日止共10年，然亦載明「租
    賃物之週圍現有空地部份，乙方（指被告）不得建築房屋或
    添設其他工作物」，可見其非租地建屋契約，而係廠房及機
    器設備之租賃契約。是縱令被告不需另外支付對價即得使用
    廠房周邊之空地，亦僅得謂此為契約之聯立，在其與竹臨公
    司間就周邊之空地部分另成立使用借貸契約而已，尚不得謂
    其租賃之範圍擴及周邊之空地。則基於債之相對性原則，被
    告自不得以其與竹臨公司間原有使用借貸關係，即對原告主
    張其占有系爭356 、357 地號土地如附圖所示編號A 、B1及
    B2部分為有合法之權源。次按出租人於租賃物交付後，承租
    人占有中，縱將其所有權讓與第三人，其租賃契約，對於受
    讓人仍繼續存在；前項規定，於未經公證之不動產租賃契約
    ，其期限逾5 年或未定期限者，不適用之，民法第425 條第
    1 項、第2 項定有明文。退而言之，縱認前述被告與竹臨公
    司所訂租賃契約，其租賃之範圍擴及廠房周邊之空地，亦即
    包括系爭356 、357 地號土地如附圖所示編號A 、B1及B2部
    分，因其租賃期限既長達10年，且未經公證（此為被告所自
    認），亦難謂其租賃契約對於受讓人即原告仍繼續存在。從
    而，被告自亦不得以此對原告主張其占有系爭356 、357 地
    號土地如附圖所示編號A 、B1及B2部分有合法權源。
五、按所有人對於無權占有或侵奪其所有物者，得請求返還之。
    對於妨害其所有權者，得請求除去之。有妨害其所有權之虞
    者，得請求防止之，民法第767 條定有明文。如上所述，原
    告共有系爭356 、357 地號土地如附圖所示編號A 部分面積
    44平方公尺上，有被告興建之土地公廟，如附圖所示編號B1
    部分面積412 平方公尺及編號B2部分面積3 平方公尺上，亦
    有被告搭建之鐵架涼棚，且被告占用各該部分土地並無合法
    之權源，則原告依民法第767 條之規定，請求被告拆除土地
    公廟及鐵架涼棚，並交還各該部分土地，即為有理由，應予
    准許。又兩造各陳明願供擔保，請准宣告假執行或免為假執
    行，經核均無不合，爰分別酌定相當之擔保金額，併准許之
    。
六、據上論結，本件原告之訴為有理由，依民事訴訟法第78條、
    第390 條第2 項、第392 條第2 項、第3 項，判決如主文。
中    華    民    國    97    年    12    月    23    日
                  民事第一庭    法  官  春生
正本係照原本作成。
如不服本判決，應於收受送達後20日內向本院提出上訴書狀，其
未表明上訴理由者，應於提出上訴後20日內向本院補提理由書狀
（均須按他造當事人之人數附繕本）。
                                書記官  顏子仁
中    華    民    國    97    年    12    月    26    日


司法院資訊處製作；財團法人民間司法改革基金會備份。
